【裁判字號】    95,易,145
【裁判日期】    950809
【裁判案由】    侵占等
【裁判全文】
臺灣臺南地方法院刑事判決               95年度易字第145號
公  訴  人  臺灣臺南地方法院檢察署檢察官
被      告  丙○○
                    （另案在高雄第二監獄執行中）
上列被告因竊盜等案件，經檢察官提起公訴（95年度偵字第1595
號）暨移送併案審理（95年度偵字第2364號），本院判決如下：
    主  文
丙○○連續行使偽造私文書，累犯，處有期徒刑柒月，「舊情人
卡拉ＯＫ」所出具消費金額新臺幣捌仟佰陸拾元之信用卡簽帳
單上偽造之「戊○○」簽名壹枚、「不夜城ＫＴＶ」所出具消費
金額各為新臺幣貳仟貳佰元之信用卡簽帳單貳份（壹式貳聯）上
偽造之「戊○○」簽名合計肆枚均沒收。
    事  實
一、丙○○曾有竊盜、恐嚇、違反懲治盜匪條例等前科，最近一
    次係因竊盜等案件，經本院以八十八年度易字第三二四五號
    判決判處有期徒刑一年二月，併諭知於刑之執行前，令入勞
    動場所強制工作三年，經丙○○提起上訴後，由臺灣高等法
    院臺南分院以八十九年度上易字第三八三號判決駁回上訴而
    告確定，入泰源技訓所執行強制工作，至民國九十一年十二
    月十八日經本院裁定免予繼續執行強制工作，入監服刑，於
    九十三年一月八日縮刑期滿執行完畢。詎丙○○不知悔改，
    竟意圖為自己不法之所有，基於竊盜、行使偽造私文書及詐
    欺取財之概括犯意，先於九十四年八月六日下午五時許，在
    臺南市安南區○○○街七十巷九號居所內，徒手竊取其女友
    戊○○所有之現金新臺幣（下同）一萬元及卡號：0000
    000000000000號，發卡銀行為臺灣中小企業銀
    行之信用卡一張，得手後將現金花用殆盡，並於同年九月五
    日凌晨零時九分許，持其所竊得之上開戊○○所有之信用卡
    ，前往臺南市○○區○○路三七號一樓之「舊情人卡拉ＯＫ
    」，冒用「戊○○」之名義刷卡消費八千三百六十元，並在
    該店出具之信用卡簽帳單上，偽簽「戊○○」之簽名一枚，
    再持以交還該店人員而行使，致使該店人員陷於錯誤，而交
    付丙○○所消費之物品；繼之又於同年月十一日下午五時十
    一分、六時五十一分許，再以同一方式持戊○○之上開信用
    卡，至臺南市○區○○路二段一六０號七樓之「不夜城ＫＴ
    Ｖ」消費，而盜刷戊○○之上開信用卡二次，每次二千二百
    元，並於該店出具之信用卡簽帳單，偽簽「戊○○」之簽名
    二次（連同複寫之持卡人存根聯，合計偽造「戊○○」之簽
    名四枚），並持之交還該店店員而行使，以此相同方式詐取
    該店店員交付之財物得手，足生損害於戊○○、臺灣中小企
    業銀行及、「舊情人卡拉ＯＫ」、「不夜城ＫＴＶ」。至同
    日晚間七時四十二分、四十三分許，丙○○仍兩度欲以前開
    方式在「不夜城ＫＴＶ」盜刷戊○○之上開信用卡消費，但
    因刷卡未能成功，以致未能詐得財物，因而不遂。嗣戊○○
    報警處理，且丙○○因另案遭通緝，於九十四年九月三十日
    凌晨零時許，為警在臺南市安南區○○○街七十巷九號前緝
    獲，而查知上情。
二、案經戊○○訴由臺南市警察局第三分局報請臺灣臺南地方法
    院檢察署檢察官偵查起訴暨移送併案審理。
    理  由
壹、有罪部分：
  一、證據能力之認定：
      查被告丙○○自本案警詢、偵查以迄本院審理中，均對上
      開犯罪事實為認罪之表示，且於本院行準備程序時，亦表
      示告訴人戊○○於警詢中所為指訴之情節屬實（見本院卷
      第三五頁），迄本案言詞辯論終結止，亦未就告訴人警詢
      中所為指訴表示有何不得為證據之情形，參酌刑事訴訟法
      第一百五十九條之五之規定，本院認為告訴人於警詢中所
      為指訴得為本案之證據，核先敘明。
  二、得心證之理由：
      訊據被告丙○○對於上開事實，均坦承不諱，核與告訴人
      戊○○於警詢中指訴之情節相符（見起訴部分警卷第十三
      至十七頁、併案部分警卷第三至四頁），並有被告前往「
      舊情人卡拉ＯＫ」刷卡消費之信用卡簽帳單持卡人存根聯
      正本二紙暨其前往「不夜城ＫＴＶ」刷卡消費之信用卡簽
      帳單影本一紙及臺灣中小企業銀行消費金融部信用卡冒用
      明細表一紙在卷可資佐證（見併案部分警卷第五至七頁）
      ，足見告知自白與事實相符，應可採信。本案事證明確，
      被告犯行已堪認定，應依法論科。
  三、論罪科刑：
    (一)核被告竊取告訴人之現金一萬元及卡號：0000000
      000000000號信用卡一張，所為係犯刑法第三百
      二十條第一項之竊盜罪；被告持竊得之上開信用卡前往「
      舊情人卡拉ＯＫ」、「不夜城ＫＴＶ」刷卡消費，並在各
      該商店出具之信用卡簽帳單上偽簽「戊○○」之簽名，進
      而持之交還各該商店人員而行使該等簽帳單，所為係犯刑
      法第二百十六條、第二百十條之行使偽造私文書罪及同法
      第三百三十九條第一項之詐欺取財罪；又被告於九十四年
      九月十一日晚間七時四十二分、四十三分許，兩度在「不
      夜城ＫＴＶ」欲盜刷告訴人之前開信用卡而未成功，所為
      係犯刑法第三百三十九條第三項、第一項之詐欺取財未遂
      罪。被告在上開信用卡簽帳單上偽簽「戊○○」之簽名，
      此等偽造署押之行為均為偽造私文書之部分行為，而其偽
      造私文書之低度行為復為行使之高度行為所吸收，均不另
      論罪。又被告行為後，九十四年二月二日修正公布之刑法
      修正條文業已於九十五年七月一日施行，比較修正施行前
      後刑法相關條文之規定：
      1.被告竊取告訴人之信用卡後持之盜刷消費多次，其各次
        行使偽造私文書、詐欺取財既遂、未遂犯行，時間緊接
        ，所犯各係構成要件相同之罪，顯係基於概括之犯意反
        復為之；而其所犯竊盜、行使偽造私文書、詐欺取財三
        罪間，亦有方法、目的之牽連關係，是被告所為原得適
        用修正施行前刑法第五十五條牽連犯、第五十六條連續
        犯之規定。惟現行刑法業已刪除上開規定，則被告所為
        上開犯行倘依現行刑法處斷，應就其各該竊盜、行使偽
        造私文書、詐欺取財既遂、未遂犯行個別論罪，再定其
        應執行之刑，較諸修正刑法施行前，適用刑法第五十五
        條牽連犯、第五十六條連續犯規定，僅從一重論以情節
        較重之連續行使偽造私文書一罪，並僅得加重其刑至二
        分之一，自以修正施行前之規定有利於被告。
      2.被告前因竊盜等案件，經本院以八十八年度易字第三二
        四五號判決判處有期徒刑一年二月，併諭知於刑之執行
        前，令入勞動場所強制工作三年，經丙○○提起上訴後
        ，由臺灣高等法院臺南分院以八十九年度上易字第三八
        三號判決駁回上訴而告確定，入泰源技訓所執行強制工
        作，至九十一年十二月十八日經本院裁定免予繼續執行
        強制工作，入監服刑，於九十三年一月八日縮刑期滿執
        行完畢，有臺灣高等法院被告前案紀錄表在卷可稽，其
        於前開有期徒刑執行完畢後五年內故意再犯本案有期徒
        刑以上之罪，不論依修正前之刑法第四十七條，或修正
        後之刑法第四十七條第一項之規定，均構成累犯，是修
        正施行前刑法第四十七條及現行刑法第四十七條第一項
        之規定對被告而言並無何者較為有利或不利之情形。
      3.綜合比較修正前、後刑法修正條文於本案適用之結果，
        本案以適用修正施行前刑法第五十五條、第五十六條、
        第四十七條之規定有利於被告，應依刑法第二條第一項
        前段、修正前施行前刑法第五十五條、第五十六條之規
        定，論以連續行使偽造私文書一罪，並加重其刑，並依
        修正施行前刑法第四十七條之規定，論以累犯，並遞予
        加重其刑。
      4.檢察官移送併案審理部分，其中竊取告訴人信用卡犯行
        與起訴部分之竊取告訴人現金一萬元犯行乃同時所為，
        屬事實上同一之犯行，而行使偽造私文書、詐欺取財部
        分則與竊取信用卡犯行有牽連犯之裁判上一罪關係，本
        院原應併予審究，應予敘明。
    (二)爰審酌被告前有多項犯罪前科，有前引臺灣高等法院被告
      前案紀錄表在卷可稽，素行並非良好，因積欠賭債，竟竊
      取告訴人財物，但事後業已償還告訴人四千元，此業據告
      訴人於警詢中陳述明確（見起訴部分警卷第十七頁），且
      被告犯後坦承犯行，態度良好，尚有悔意等一切情狀，量
      處如主文所示之刑，以示懲儆。被告在「舊情人卡拉ＯＫ
      」出具之信用卡簽帳單上偽簽之「戊○○」簽名一枚及其
      在「不夜城ＫＴＶ」出具之信用卡簽帳單二份（一式二聯
      ）上偽簽之「戊○○」簽名合計四枚（含持卡人存根聯二
      紙上複寫之「戊○○」簽名共二枚），均應依刑法第二百
      十九條之規定宣告沒收。至於，被告行為後，刑法施行法
      於九十五年六月十四日經總統公布增訂第一條之一，並自
      同年七月一日起施行；該條規定：「中華民國九十四年一
      月七日刑法修正施行後，刑法分則編所定罰金之貨幣單位
      為新臺幣。九十四年一月七日刑法修正時，刑法分則編未
      修正之條文定有罰金者，自九十四年一月七日刑法修正施
      行後，就其所定數額提高為三十倍。但七十二年六月二十
      六日至九十四年一月七日新增或修正之條文，就其所定數
      額提高為三倍」。亦即自九十五年七月一日起，刑法分則
      編所定罰金之貨幣單位，由銀元改為新臺幣。惟刑法施行
      法第一條之一係替代罰金罰鍰提高標準條例部分條文，與
      經換算後該條例所定之罰金額度相同，僅係貨幣單位由銀
      元改為新臺幣，並非法定刑度之變更，故不發生有利或不
      利於被告而應比較新舊法律適用之問題，僅併予敘明。
貳、不另為無罪諭知之部分：
  一、公訴意旨另以：被告丙○○意圖為自己不法之所有，基於
      竊盜之概括犯意，於九十四年七月中某日，在臺南市○○
      區○○路一段六九九巷口，以不詳工具破壞鎖住瓦斯桶之
      鐵鍊後，竊取壬○○所有之瓦斯桶二桶；另承前竊盜之概
      括犯意，於同年九月初某日，在臺南市○○區○○街一八
      五號之「家喜瓦斯行」內，竊取辛○○所有之瓦斯桶二桶
      ，因認被告此部分亦涉有刑法第三百二十條第一項之竊盜
      罪嫌云云。
  二、按犯罪事實應依證據認定之，無證據不得認定犯罪事實，
      又不能證明被告犯罪者，應諭知無罪之判決，刑事訴訟法
      第一百五十四條第二項、第三百零一條第一項定有明文。
      且認定不利於被告之事實，須依積極證據，苟積極證據不
      足為不利於被告事實之認定時，即應為有利於被告之認定
      ，更不必有何有利之證據，亦不能以被告之抗辯或反證係
      屬虛偽為由，資為積極證據應予採信之理由，最高法院三
      十年上字第八一六、四八二號判例可資參照。查公訴意旨
      認被告涉有上述竊盜犯行，無非以證人戊○○、證人壬○○、辛○○三人於警詢中之證詞（見起訴部分警卷第十一
      至十五頁、二四至二六頁）及在被告位於臺南市安南區○○○街七十巷九號居所查扣其上漆有「南台瓦斯行」、「
      家喜瓦斯行」之瓦斯空桶各二桶，且上開查扣之瓦斯空桶
      業已分別發還證人壬○○、辛○○二人領回（見起訴部分
      警卷第三三至三八頁搜索扣押筆錄、扣押物品目錄表一份
      、贓物認領保管單二紙），為主要之論據。
  三、訊據被告堅決否認有何竊取瓦斯桶犯行，辯稱：扣案其上
      漆有「南台瓦斯行」之瓦斯空桶二桶，係其先前與共同被
      告庚○○侵占「昭鏞瓦斯行」之瓦斯桶二十四桶後，將其
      中二桶售予臺南市安南區○○○街二號之便利商店，由該
      便利商店負責人將其上漆有「南台瓦斯行」之瓦斯空桶二
      桶交其載回；而扣案之「家喜瓦斯行」瓦斯空桶二桶，則
      係其將侵占所得之「昭鏞瓦斯行」瓦斯桶二桶載至其外祖
      母方林鏡住處供家人使用，因其家中先前均使用「家喜瓦
      斯行」之瓦斯，故將其上漆有「家喜瓦斯行」之瓦斯空桶
      二桶載回；此等瓦斯空桶因其上有瓦斯安全閥，難以拆除
      ，無法售予資源回收場，且此等瓦斯空桶係因出售侵占所
      得之「昭鏞瓦斯行」瓦斯後，由向其購買瓦斯之客戶交回
      ，其不敢再將此等瓦斯空桶售予其他瓦斯行使用，僅能存
      放於住處；其並未竊取上開瓦斯行之瓦斯空桶等語（共同
      被告庚○○已於九十五年一月二十七日死亡，業經本院另
      為不受理之判決；而被告丙○○所涉侵占案件，業經本院
      另案以九十四年度易字第九四八號判決判處有期徒刑一年
      八月在案）。
  四、本件在被告及證人戊○○共同居住之臺南市安南區○○○
      街七十巷九號所查扣其上漆有「南台瓦斯行」、「家喜瓦
      斯行」之瓦斯空桶各二桶均係被告存放之事實，業據證人
      戊○○於警詢中證述明確，並有前引搜索扣押筆錄、扣押
      物品目錄表在卷可稽，據此固堪認被告占有上開瓦斯空桶
      之事實。惟就被告占有上開瓦斯空桶之原因為何？尚不能
      僅以被告占有上開瓦斯空桶之事實逕行推論認定。經查：
    (一)本院依被告之聲請派警前往臺南市安南區○○○街二號便
      利商店查訪，並依被告之聲請傳訊該店實際負責人己○○
      、與被告外祖母同住之被告母舅甲○○、「家喜瓦斯行」
      負責人辛○○三人到庭為證，而：
      1.證人己○○證稱：渠所經營之便利商店先前係向「南台
        瓦斯行」叫瓦斯使用，係被告留下聯絡電話向渠妻表示
        若欲叫瓦斯可與其聯絡，渠等遂向被告叫瓦斯使用，由
        被告載二桶瓦斯前來，渠等並將桶身印有「南台瓦斯行
        」之瓦斯空桶交被告載回；因渠所經營之便利商店瓦斯
        用量較少，一桶瓦斯使用之時間極長，至九十五年間，
        渠再向「南台瓦斯行」叫瓦斯時，「南台瓦斯行」要求
        渠支付瓦斯鋼瓶檢驗費用，渠不同意，乃以電話聯絡被
        告送瓦斯，但被告所留電話已無法接通，渠遂改向「家
        喜瓦斯行」叫瓦斯；至於被告載送而來之瓦斯用畢後，
        瓦斯空桶可能係「家喜瓦斯行」之人員載回等語（見本
        院卷第六五至六七頁）。
      2.證人甲○○亦證稱：因伊原本經營麵攤生意，需用三桶
        瓦斯，後麵攤結束經營，仍一次叫三桶瓦斯，並將瓦斯
        空桶交瓦斯行載回；被告於九十四年間，曾載三桶瓦斯
        至臺南縣安定鄉新吉村五六之十八號供伊與伊母使用，
        但因當時尚有一桶瓦斯未使用完畢，故僅讓被告載回二
        桶瓦斯空桶；伊先前均係向「家喜瓦斯行」叫瓦斯使用
        ，故被告所載回之瓦斯空桶係「家喜瓦斯行」之空桶；
        當時因被告原本在瓦斯行工作，故並未感覺可疑等語（
        見本院卷第六八至七十頁）。
      3.證人辛○○則證稱：被告於九十三年八月至九十四年二
        月間在伊所經營之「家喜瓦斯行」負責載送瓦斯，且被
        告之祖母亦係使用「家喜瓦斯行」之瓦斯，伊印象中被
        告祖母之居住地址係「五六之十八號」，其祖母每次均
        叫二、三桶瓦斯，由伊本人或伊員工載送前往；伊曾回
        收「昭鏞瓦斯行」之瓦斯空桶，且就瓦斯行之一般營業
        慣例，收回其他瓦斯行之瓦斯桶乃每日均可能發生之正
        常營業狀況，因使用瓦斯之客戶可能因瓦斯價格、瓦斯
        鋼瓶之品質、檢驗狀況而更換其他瓦斯行之瓦斯使用，
        此時即可能回收其上漆有其他瓦斯行名稱之瓦斯桶；瓦
        斯同業並無專屬之瓦斯桶，倘伊回收其上漆有其他瓦斯
        行名稱之瓦斯桶，則已逾檢驗期間者，另行送檢，未逾
        檢驗期間者，則重新上漆，伊不曾遇有其他瓦斯同業前
        來索討瓦斯桶之情形；伊於警詢中之所以領回瓦斯空桶
        二桶，係員警命伊領回，且伊印象中不曾對員警陳稱曾
        發覺瓦斯桶遺失等語（見本院卷第七一至七四頁）。
      4.綜觀證人己○○、甲○○、辛○○三人上開證詞，均與
        被告所辯情節高度吻合，復與吾人日常使用桶裝瓦斯之
        生活經驗相符，而被告於九十五年一月二十一日即已入
        監服刑，此有臺灣高等法院被告前案紀錄表在卷可查，
        且證人己○○復係本院派警前往查訪尋得，被告原本不
        知伊姓名，是被告顯無與證人三人串飾之可能，伊等所
        為證詞自屬可信。參以被告先前侵占「昭鏞瓦斯行」、
        「國際強煤氣有限公司」之桶裝瓦斯，均已滿桶者居多
        ，此業據「昭鏞瓦斯行」負責人乙○○、國際強煤氣有
        限公司員工丁○○於警詢中指訴甚明（見警卷第十八、
        二十頁），然員警在被告位於臺南市安南區○○○街七
        十巷九號查獲並發交各該被害人領回之瓦斯桶，則以空
        桶居多（見起訴部分警卷第三五、三九至四十頁），顯
        見被告確實有將侵占所得之滿桶瓦斯對外販售，並依一
        般桶裝瓦斯交易慣例收回瓦斯空桶之行為。則被告將侵
        占所得之滿桶瓦斯對外販售，既係處分侵占所得贓物之
        不罰後行為，而其回收客戶所交付之瓦斯空桶，亦係依
        桶裝瓦斯交易慣例，在客戶之同意下取回，自不能僅以
        被告占有其上漆有「南台瓦斯行」、「家喜瓦斯行」字
        樣之瓦斯空桶，遽認被告有何竊盜犯行。
    (二)雖證人戊○○於警詢中證稱：扣案之上開瓦斯空桶係被告
      所竊取（見起訴部分警卷第十四頁），而證人即南台瓦斯
      行負責人壬○○於警詢中陳稱：伊曾寄存二十公斤之瓦斯
      二桶於客戶營業場所，因「放置在路旁有鎖鐵鍊，當客戶
      要使用發現鐵鍊被剪斷，二支瓦斯桶遭竊，經客戶通知才
      知道」（見起訴部分警卷第十一頁）；另證人即「家喜瓦
      斯行」負責人辛○○亦於警詢中陳稱：伊在瓦斯行內清點
      後，始發覺短少二桶云云（見起訴部分警卷第二五至二六
      頁）。然證人戊○○於同日警詢中前已陳稱：渠不知丙○○存放之瓦斯桶從何而來，丙○○僅告知瓦斯桶係在臺南
      縣歸仁鄉某處買斷，渠遂未過問等語（見起訴部分警卷第
      十四頁），則證人戊○○就被告如何取得扣案之上開瓦斯
      空桶，前後證詞顯然歧異；而證人辛○○於本院審理中到
      庭，明確否認曾於警詢中指訴瓦斯桶遺失情事，已如前述
      ，此部分警詢筆錄之記載亦難憑信。另證人壬○○經本院
      合法傳喚無正當理由而未到庭，參酌證人辛○○於本院審
      理中證稱警詢筆錄之記載與伊記憶所及在警詢中陳述之內
      容不符，則證人壬○○之警詢筆錄有無類如證人辛○○所
      證筆錄記載與實際陳述內容不符之情形，已屬可疑，且證
      人壬○○既稱係「聽聞」客戶告知始知瓦斯桶遭竊等語，
      則渠警詢中所陳情節顯係傳聞，自不足為不利於被告之認
      定。再者，證人辛○○、壬○○二人自始至終並未指訴扣
      案之瓦斯空桶確係被告所竊，自不能以渠二人於警詢中領
      回扣案瓦斯空桶之單一事實，對被告逕以竊盜罪責相繩。
  五、至於，蒞庭之公訴檢察官論告意旨，以被告於警詢中陳述
      扣案之瓦斯空桶係其以一桶一百元或二百元向客戶購得，
      與其於本院審理中所辯情節前後不一，認被告否認竊盜犯
      行顯係卸責之詞，固非無見，惟本件依現有事證，顯不足
      以證明被告有何竊取公訴意旨所指瓦斯桶之犯行，自不能
      僅以被告前後所辯情節稍有歧異，逕行推論被告確有竊取
      「家喜瓦斯行」、「南台瓦斯行」之瓦斯桶犯行。此外，
      復查無其他積極證據足認被告有何公訴意旨所指竊取瓦斯
      桶之犯行，應認為此部分犯罪尚屬不能證明。惟公訴意旨
      認此部分與前揭據以論罪科刑之竊取被害人戊○○現金一
      萬元、信用卡一張之竊盜犯行有連續犯之裁判上一罪關係
      ，爰不另為無罪之諭知，併予敘明。
據上論斷，應依刑事訴訟法第二百九十九條第一項前段，刑法第
二條第一項前段、第三百二十條第一項、第二百十六條、第二百
時條、第三百三十九條第一項、第二百十九條，修正施行前刑法
第五十六條、第五十五條、第四十七條，刑法施行法第一條之一
，判決如主文。
本案經檢察官癸○○到庭執行職務。
中    華    民    國    95    年    8     月    9     日
                  刑事第十一庭  審判長法  官  謝瑞龍
                                      法  官  李東柏
                                      法  官  周紹武
以上正本證明與原本無異。
如不服本判決，應於判決送達後十日內，向本院提出上訴狀。
                                      書記官  鄭佩玉
中    華    民    國    95    年    8    月     10    日
附錄本案論罪科刑法條全文：
中華民國刑法第三百二十條第一項
意圖為自己或第三人不法之所有，而竊取他人之動產者，為竊盜
罪，處五年以下有期徒刑、拘役或五百元以下罰金。
中華民國刑法第二百十六條
行使第二百十條至第二百十五條之文書者，依偽造、變造文書或
登載不實事項或使登載不實事項之規定處斷。
中華民國刑法第二百十條
偽造、變造私文書，足以生損害於公眾或他人者，處五年以下有
期徒刑。
中華民國刑法第三百三十九條第一項
意圖為自己或第三人不法之所有，以詐術使人將本人或第三人之
物交付者，處五年以下有期徒刑、拘役或科或併科一千元以下罰
金。


司法院資訊處製作；財團法人民間司法改革基金會備份。
